【裁判字號】    98,婚,1180
【裁判日期】    990223
【裁判案由】    確認婚姻關係存在
【裁判全文】
臺灣板橋地方法院民事判決             98年度婚字第1180號
原      告  甲○○
被      告  乙○○
上當事人間請求確認婚姻關係存在事件，本院於中華民國99年2
月8日言詞辯論終結，判決如下：
    主    文
原告之訴駁回。
訴訟費用由原告負擔。
    事實及理由
壹、原告主張：
一、原告與被告前於民國67年間經公開儀式，二人以上證人之程
    序完成結婚儀式，依76年6 月修正前民法第982 條規定，結
    婚不必訂定書面契約，亦不須辦理結婚登記，兩造間之婚姻
    關係應已存在。兩造於婚姻關係存續中，並陸續育有三子女
    ，並均已成年。惟被告於結婚後，並未辦理結婚登記，而原
    告初時也因不了解法律關係之重要性，也未要求辦理結婚登
    記，待政府法律宣導後，原告始要求辦理結婚登記，然被告
    卻推託不願辦理，原告無奈下，方提起本訴。
二、雖兩造結婚已符合修正前民法第982 條第1 項結婚形式要件
    之事實存在，惟因被告婚後拒絕辦理結婚登記，致使兩造婚
    姻關係不受民法第982 條第2 項所定之婚姻關係存在之推定
    ，不僅現在是否具備被告合法配偶之身分，抑或造現在暨未
    來的親屬、繼承等身分關係之地位，適格等法律關係，處於
    不安之狀態。抑有進者，修正前民法第982 條，已於96年5
    月23日經總統令修正公布，並訂於公布後一年施行，故本件
    自有提起確認婚姻關係存在訴之必要，以除去原告在私法上
    法律地位不安之狀態，亦即原告有即受確認判決之法律上利
    益，為此依民事訴訟法第247 條第1 項規定，訴請確認兩造
    婚姻關係存在等語。
貳、被告方面：兩造當初只是訂婚，沒有結婚等語。
參、得心證之理由：
甲、程序部分：
    按「確認法律關係之訴，非原告有即受確認判決之法律上之
    利益者，不得提起之」、「民事訴訟法第247 條所謂即受確
    認判決之法律上利益，須因法律關係存否不明確，致原告在
    私法上之地位有受侵害之危險，而此危險得以對於被告之確
    認判決除去之者，始為存在」，此分別為民事訴訟法第247
    條及最高法院27年上字第316 號判例所揭示。查兩造之戶籍
    資料雖未為結婚登記，惟兩造已共同育有三子女，且共同生
    活多年，此有戶口名簿影本、戶籍謄本各1 件附卷可憑，有
    足使第三人信兩造間有婚姻關係存在，原告有被認為是被告
    配偶之危險，且兩造間之婚姻關係倘不明確，顯有使原告私
    法上之地位遭受侵害之虞，則原告提起確認婚姻關係存在之
    訴，有即受確認判決之法律上利益。
乙、原告主張兩造於67年間舉行結婚之公開儀式，兩造間之婚姻
    關係應已存在，但被告不願辦理結婚登記云云，並提出照片
    5 幀、訃聞影本、照片各1 件為憑。被告則否認上情，並以
    上開陳述為辯。經查：
一、兩造未向戶籍機關辦理結婚登記，惟已育有三子女等情，業
    據原告提出之戶口名簿影本、戶籍謄本各1 件為證，且為兩
    造所不爭執，堪信為真實。
二、關於兩造於67年間所舉行之儀式，是否符合民法第982 條之
    結婚公開儀式乙節：查
  (一)原告到庭陳稱：「當初因為我外公過世，百日之內要結婚，
    不然要等三年之後，照片是訂婚也是結婚，因為要在百日之
    內要一起辦，不然要等三年」等語（參見本院98年12月21日
    言詞辯論筆錄）；而被告則辯以：「當初是辦訂婚，沒有提
    到百日之內要結婚，我也不知道她的祖父過世。」等語（參
    見本院98年12月21日言詞辯論筆錄）。
  (二)證人即被告之兄黃鵬松到庭證稱：「（問：當時為何會有這
    些照片？）三十幾年前被告去提親時所拍的，當時我也有參
    加。拍照即是去提親訂婚。」、「（問：當天還記得何事？
    ）印象也很模糊，時間太久了，但沒有結婚」等語（參見本
    院99年2 月8 日言詞辯論筆錄）；且核與證人即原告之妹張
    徐美賢到庭證述：「（問：當天情形如何？）照片當時都是
    訂婚，他們沒有辦結婚，但我姊訂婚後有段時間在娘家住，
    姊夫常常來，因為當時生了女兒以後，姊夫就常常來我家，
    我們還以姊夫相稱…」等語（參見本院99年2 月8 日言詞辯
    論筆錄）相符。
  (三)綜上，堪信兩造於67年間所舉行之儀式應係訂婚提親儀式，
    而非結婚之公開儀式。是原告主張該次儀式是訂婚也是結婚
    乙節，自不可採。
三、按關於親屬之事件，其在修正前發生者，除本施行法有特別
    規定外，不適用修正後之規定，民法親屬編施行法第1 條後
    段定有明文。民法第982 條係於96年5 月23日修正公布，於
    一年後即97年5 月23日施行。本件兩造於67年間所舉行之儀
    式，係發生於前述法律修正前，固仍應適用修正前民法第
    982 條規定，核先敘明。次按結婚，應有公開儀式及二人以
    上之證人。修正前民法第928 條第1 項定有明文。所謂結婚
    應有公開之儀式，係指結婚之當事人應行定式之禮儀，使不
    特定人得以共聞共見認識其為結婚者而言。結婚不具備民法
    第982 條第1 項之方式者，其結婚無效。修正前民法第988
    條第1 款亦定有明文。查，兩造於67年間所舉行之儀式僅係
    兩造之訂婚，已如前述，兩造復從未舉行任何定式之禮儀，
    使不特定人得以共聞共見認識其為結婚，是兩造顯無結婚行
    為。原告之主張，要無可採。
四、從而，原告以兩造有舉行公開儀式之婚姻成立生效要件，訴
    請確認原告與被告間之婚姻關係存在，為無理由，應予駁回
    。
肆、據上論斷，本件原告之訴為無理由，依民事訴訟法第78條，
    判決如主文。
伍、訴訟費用裁判之依據：民事訴訟第78條。
中    華    民    國    99    年    2     月    23    日
                  家事法庭  法  官  劉大衛
以上正本證明與原本無異。
如對本判決不服，應於判決送達後20日內向本院提出上訴狀。
中    華    民    國    99    年    2     月    23    日
                            書記官  高玉彬

司法院資訊處製作；財團法人民間司法改革基金會備份。
